【裁判字號】    95,上易,1147
【裁判日期】    950810
【裁判案由】    侵占
【裁判全文】
臺灣高等法院刑事判決                95年度上易字第1147號
上  訴  人  臺灣板橋地方法院檢察署檢察官
被      告  乙○○
上列上訴人因被告侵占案件，不服臺灣板橋地方法院94年度易字
第1762號，中華民國95年4 月26日第一審判決（起訴案號：臺灣
板橋地方法院檢察署94年度偵字第3603號），提起上訴，本院判
決如下：
    主  文
上訴駁回。
    理  由
一、公訴意旨略以：被告乙○○於民國90年4 月間交付新臺幣（
    下同）四十六萬元與甲○○作為轉投資之款項，甲○○即簽
    發二紙發票日均為90年5月25日、到期日各為90年6 月2日及
    90年6月15日、票面金額各為8萬元、55萬元之本票與其作為
    擔保。嗣該投資案因故取消，甲○○與案外人王財鑑立即退
    還48萬元。詎其明知甲○○未積欠其任何債務，竟意圖為自
    己不法之所有，未經甲○○之同意，將甲○○所有之上開本
    票交與林整宏（另為不起訴處分），作為其積欠林整宏債務
    之擔保，林整宏於取得上開本票後，再向臺灣高雄地方法院
    聲請本票裁定，使甲○○受有財產上之損害。因認乙○○所
    為，係涉犯刑法第335條第1項之侵占罪嫌。
二、按犯罪事實應依證據認定之，無證據不得認定犯罪事實。又
    不能證明被告犯罪者，應諭知無罪之判決，刑事訴訟法第15
    4條第2項、第301條第1項分別定有明文。又事實之認定，應
    憑證據，如未能發現相當證據，或證據不足以證明，自不能
    以推測或擬制之方法，以為裁判基礎。再認定不利於被告之
    事實，須依積極證據，苟積極證據不足為不利於被告事實之
    認定時，即應為有利於被告之認定，更不必有何有利之證據
    。而認定犯罪事實所憑之證據，雖不以直接證據為限，間接
    證據亦包括在內；然而無論直接或間接證據，其為訴訟上之
    證明，須於通常一般之人均不致有所懷疑，而得確信其為真
    實之程度者，始得據為有罪之認定，倘其證明尚未達到此一
    程度，而有合理之懷疑存在，致無從為有罪之確信時，即應
    為無罪之判決。而刑事訴訟法第161條第1項規定：檢察官就
    被告犯罪事實，應負舉證責任，並指出證明之方法。因此，
    檢察官對於起訴之犯罪事實，應負提出證據及說服之實質舉
    證責任。倘其所提出之證據，不足為被告有罪之積極證明，
    或其指出證明之方法，無從說服法院以形成被告有罪之心證
    ，基於無罪推定之原則，自應為被告無罪判決之諭知。又告
    訴人之告訴，係以使被告受刑事訴追為目的，是其陳述是否
    與事實相符，仍應調查其他證據以資審認（最高法院30年度
    上字第816號、40年度臺上字第86 號、52年度臺上字第1300
    號、76年度臺上字第4986 號、92年度臺上字第128號判例亦
    同此意旨）。
三、本件公訴人認被告涉有前揭犯行，無非係以告訴人之指訴、
    臺灣高雄地方法院檢察署91年度偵字第18031 號、91年度調
    偵字第712號認定明確，有91年度調偵字第712號不起訴處分
    書、臺灣高等法院高雄分院檢察署92年度上聲議字第207 號
    處分書各一份、同案被告林整宏之證述等為其論據。
四、訊據被告堅決否認有何侵占犯行，辯稱：甲○○向伊借款，
    他是分兩次借，總共借了50萬，開了3 張本票。他後來用掉
    25萬，還我們17萬，還有1 萬元利息，總共還18萬元。甲○
    ○把他借來的50萬拿25萬給王財鑑。王財鑑部分其多還我 5
    萬元是因為他知道那是用當車的錢借他，是要補貼我當車的
    利息。甲○○還欠我們錢，在高雄地檢署偵查庭時，因為伊
    借給甲○○的錢是拿車子去抵押貸款及高利借來的，甲○○
    同意再付20萬元補貼伊所受到的損失，後來甲○○避不見面
    ，沒有還錢，伊才把這二張本票轉出去等語。經查：
（一）被告稱甲○○向伊及施克強共借了50萬元，開了三張本票
      ，伊拿其中二張即票面金額8 萬元及55萬元。另施克強拿
      走一張，此由證人施克強於原審證稱：（問：甲○○有無
      開二張本票，一張8 萬，一張55萬？）那是開給乙○○的
      ，因為要還車子的利息錢。他開給我的是20萬的本票。（
      問：為什麼甲○○要開20萬本票？）因為我借錢給他，他
      說他賺了錢以後，要給我10萬元，所以叫我借給他10萬元
      。（問：提示高雄地檢93發查553 號卷的不起訴處分書，
      這件的內容有沒有說甲○○要拿20萬和解？）是法官說要
      甲○○談和解。說20萬是在高雄法院的事情等語（見原審
      33至34頁）。由上開證人施克強之證詞，足認被告稱因其
      拿車子去抵押貸款始得借款40萬元予告訴人，告訴人因其
      要付貸款利息，同意再付20萬元和解等情，非全不可信。
（二）證人王財鑑於原審證稱：（問：你是跟甲○○拿錢，為何
      是乙○○跟你要錢？）我有跟他寫清楚，說把錢拿給乙○
      ○，因為錢是從乙○○那邊來的，我前後已經付出40萬了
      ，因為乙○○的錢也是高利借來的，付了很多利息。等於
      我多付一些錢補償他的利息損失。（甲○○借50萬實際交
      給你多少錢？）25萬元。（其他的錢？）甲○○在那邊承
      認他花掉，那時說穿後，過了二、三天，甲○○有還了17
      萬，但是不知道是還給誰。我實際付出40萬，分二次，一
      次25萬，一次15萬，結果託我朋友送過去，到了傍晚，乙
      ○○打電話來，說錢到了他那邊只剩15萬，這是第一筆25
      萬，等於中間被經手的人A 走10萬元。就因為有這種事情
      ，所以第二次給他15萬，就直接給乙○○簽收。所以乙○
      ○只認帳30萬，被A 走的10萬，他不認帳。（乙○○說借
      錢給你們是向地下錢莊借錢，你知道跟哪一家借？）我不
      知道哪一家，我聽他講車子也是拿去當鋪當，車子的當鋪
      確實是高利貸，他有拿當票給我看，所以我相信他。核與
      被告所稱王財鑑還其30萬，其中5 萬元補貼其利息等語相
      符。亦與證人施克強證述情節大致吻合，自堪信為真實。
（三）按意圖為自己或第三人不法之所有，而侵占自己持有他人
      之物者，為侵占罪，刑法第335條第1項定有明文。本件告
      訴人甲○○所交付之上開本票二張予被告供作借款債權之
      擔保，為被告所自承，尚無疑義。依被告所自承情節觀之
      ，告訴人雖已就借款本金部分清償，然尚有利息損失部分
      ，被告爭執告訴人仍應就此部分給予利息補貼等情，業據
      證人施克強、王財鑑於原審證述相符，雖被告所謂利息補
      貼是否在告訴人原先借款所擔保之範圍內，尚有爭執，惟
      被告主觀上既係認定告訴人尚應給付被告20萬元，且此20
      萬元亦在上開本票所擔保之債權範圍內，被告於告訴人未
      履行其清償義務之際，以告訴人所提供擔保之本票交付案
      外人林整宏，作為其與林整宏間債務之擔保，核屬權利之
      行使。此與證人王鑑財僅自告訴人處取得被告等所交付之
      50萬元中之25萬元，然卻開立三張本票面額共計600 萬元
      予告訴人甲○○供擔保，嗣告訴人未經王財鑑同意即將該
      三紙本票轉給證人施克強擔保之情形同。此經公訴人於原
      審提示該三紙本票經王財鑑確認無誤，且經王財鑑證述在
      卷。是本件被告於告訴人未履行其清償義務之際，將告訴
      人所提供擔保之本票交付案外人林整宏，作為其與林整宏
      間債務之擔保，其並無為自己或他人不法所有及不法利益
      之意圖，被告主觀上既欠缺為自己或他人不法所有及不法
      利益之意圖，自難以侵占罪論處。此外，復查無其他積極
      證據足資證明被告有何侵占犯行，本件不能證明被告犯罪
      ，依首開說明，自應為被告無罪之諭知。
（四）檢察官上訴意旨，以本件告訴人實際僅自被告等處取得46
      萬元，合計已償還被告等48萬元，被告並已獲取利息2 萬
      元，告訴人對於被告已無任何欠款，則告訴人先前簽發予
      被告收執之擔保本票即喪失仍得持有之正當性，理應返還
      告訴人，或將之銷毀，不得將之轉讓或做為其他權利之行
      使，且被告僅空言辯稱伊借予告訴人資金係來自於地下錢
      莊及當鋪業者，卻又毫無證據足資佐證，豈可盡信為真云
      云。按被告確有以車子向錢莊貸款乙節，業經證人王財鑑
      於原審證述其確曾親眼見到被告以車子抵押貸款之當票，
      而本件被告與告訴人及證人王財鑑間之借貸關係，均有開
      立與借貸本金不相當之本票作為擔保，並且因涉被告提供
      與告訴人之借款係來自被告自他處貸款而來，因此借貸雙
      方除借貸本金外另涉利息補貼情事，故而產生似與本金顯
      不相當之利息情事，此從證人王財鑑僅自告訴人處取得25
      萬元，卻返還被告30萬元自明。至於告訴人指稱其已清償
      本金，沒有積欠被告債務一節，涉及被告請求告訴人補貼
      利息之請求權基礎究竟為何，純屬民事認定之範疇，縱使
      被告實際上並無前開請求權存在，惟本院依前說明已認被
      告主觀上並無不法所有之意圖，是其所為尚與刑法上侵占
      罪之構成要件有間。公訴人上訴意旨自行推論告訴人僅取
      得46萬元，已清償48萬元，被告已無權繼續持有告訴人所
      提供之本票以供借款之擔保云云，惟公訴人並未提出相關
      證據以佐證其推論無訛，且告訴人甲○○亦經原審及本院
      屢傳不到。依刑事訴訟法第161條第1項規定，本件公訴人
      所提證據，既不足為被告有罪之積極證明，且其指出證明
      之方法，亦無從說服本院以形成被告有罪之心證，基於無
      罪推定之原則，自應為被告無罪判決之諭知。
（五）原審以不能證明被告犯罪，而諭知被告無罪之判決，核無
      違誤。檢察官上訴意旨仍執前詞指摘原判決不當，為無理
      由，應予駁回。被告經合法傳喚，無正當理由不到庭，爰
      不待其陳述，逕行判決，併此敘明。
據上論斷，應依刑事訴訟法第371條、第368條，判決如主文。
本案經檢察官劉斐玲到庭執行職務。
中    華    民    國    95    年    8    月    10    日
                  刑事第十一庭審判長法  官  張連財
                                    法  官  林明俊
                                    法  官  楊照男
以上正本證明與原本無異。
不得上訴。
                                    書記官  陳秋雄
中    華    民    國    95    年    8    月    10    日


司法院資訊處製作；財團法人民間司法改革基金會備份。
